臺灣基隆地方法院民事判決　
109年度婚字第87號
原      告  李哲銘  


訴訟代理人  呂秋𧽚律師
複代理人    張子特律師
被      告  閻玉芳  



訴訟代理人  黃靖芸律師
上列當事人間請求離婚等事件，本院於民國110年1月18日言詞辯
論終結，判決如下：
    主    文
准原告與被告離婚。
對於兩造所生未成年子女甲○○（男、民國00年0月00日生、身分
證統一編號：Z000000000號）、乙○○（男、民國000年0月0日生
、身分證統一編號：Z000000000號）權利義務之行使或負擔，由
兩造共同任之。惟與原告同住，由原告負主要照顧之責，有關子
女之住居所、教育、醫療、請領補助、財產之事項由原告單獨決
定之；其餘事項由兩造共同決定。
被告得依如附表所示之會面交往方式、期間及地點，探視甲○○、
乙○○。
被告應自本件判決主文第二項確定之日起，至未成年子女甲○○、
乙○○成年之前1日止，按月於每月10日前給付甲○○、乙○○之扶養
費，第一年之扶養費各新臺幣伍千元，第二年之扶養費各新臺幣
柒千元，第三年以後之扶養費各新臺幣玖千元，並由原告代為收
受管理，如一期逾期不履行時，其後之六期喪失期限利益。
訴訟費用由被告負擔。
    事實及理由
壹、程序方面：
    按數家事訴訟事件，或家事訴訟事件及家事非訟事件請求之
    基礎事實相牽連者，得向就其中一家事訴訟事件有管轄權之
    少年及家事法院合併請求，不受民事訴訟法第53條及第248
    條規定之限制；前項情形，得於第一審或第二審言詞辯論終
    結前為請求之變更、追加或為反請求；又法院就家事事件法
    第41條第1項至第3項所定得合併請求、變更、追加或反請求
    之數宗事件，應合併審理、合併裁判；法院就前項合併審理
    之家事訴訟事件與家事非訟事件合併裁判者，除別有規定外
    ，應以判決為之，家事事件法第41條第1、2項、第42條第1
    項前段、第2項分別定有明文。本件原告原起訴請求准予兩
    造離婚及請求未成年子女甲○○、乙○○酌定親權，復於審理中
    變更追加請求給付未成年子女甲○○、乙○○扶養費，經核原告
    變更追加後之聲明，其基礎事實相牽連，揆諸前揭法文，應
    許原告合併請求，並與離婚及酌定親權之請求合併審理、合
    併裁判。
貳、實體方面：
一、原告主張：
  ㈠兩造於民國98年6月28日結婚，並育有未成年子女甲○○、乙○○
    。兩造於103年上半年期間即經常因是否生未成年子女爭執
    ，被告因情緒問題而摔東西，對於原告咆哮、辱罵，更於半
    夜期間猛踹原告已經受傷的腳，被告之聲音宏亮，導致全部
    鄰居皆知情，且因吵架而抓住原告，不讓原告離開家，限制
    原告之人身自由。嗣近2年多，被告因故提起協議離婚，以
    粗話侮辱謾罵，並提到將帶兩名兒子及咒罵原告母親要他們
    陪葬，且被告有對原告為諸多家庭暴力行為，於108年8月19
    日被告徒手毆打原告；復於108年8月28日被告對原告恫嚇稱
    「要變成3具屍體」，意指將傷害子女及原告身體健康安全
    ；又於108年9月22日無端要求兩名未成年子女罰跪；再於10
    8年10月6日被告持酒瓶毆打原告手肘以及徒手毆打原告；復
    於108年11月15日被告持鞋子丟擊原告，造成原告左手輕微
    紅腫；另於108年11月17日被告將原告之筆記型電腦砸毁，
    並於隔日即108年11月18日至21日將未成年子女帶回苗栗娘
    家，未讓子女上課；再於108年12月18日被告無端要求兩名
    未成年子女起床，並作勢毆打原告；又於108年12月21日被
    告動手毆打原告以及原告母親，並咬傷原告，且毆打兩名未
    成年子女之頭部，此經本院於109年1月14日以108年度家護
    字第402號核發通常保護令在案。後於109年1月9日被告又毆
    打、傷害原告及原告之母，被告之家庭暴力行為，已造成原
    告及其家庭成員至今回想起過去的種種，甚是膽戰心驚、毛
    骨悚然、不堪回首，仍無法面對被告。
　㈡又被告經常以三字經等穢語攻訐原告，且有多次因情緒控管
    問題，對家庭成員破口大罵，並有摔物品致物品破壞，傷害
    原告以及未成年子女之暴力行為。被告並對原告關心詢問之
    訊息以「幹你娘」、「關你屁事」等語回覆，且表示「我嫁
    給你是我這輩子最後悔的事」，更向原告聲稱「有男生在等
    她，希望離婚」等語，更有甚者，被告經常2至3天不回家，
    並時常於凌晨2、3點返家，對於家庭不聞不問，且返家時渾
    身酒味，亦不理會原告。被告對原告實施家庭暴力，已達使
    原告之人格受有極大損害之情形，任何擁有一般智識能力之
    第三人均無法忍受相同處境甚明，遭被告多次以三字經辱罵
    、丟擲物品、大聲咆哮，原告實已不堪被告同居之虐待，且
    被告萬般拒絕原告之關心之意，踐踏兩造婚姻感情、原告人
    格尊嚴之行為，顯然已達於任何人身處原告之境況均喪失維
    持婚姻之意願，兩造婚姻顯具重大且難以回復之破綻，為此
    爰依民法第1052條第1項第3款、第2項之規定，請求擇一判
    准兩造離婚。
  ㈢目前原告為兩造未成年子女甲○○、乙○○之主要照顧者，亦因
    原告自未成年子女甲○○、乙○○出生後即親自照顧迄今，未成
    年子女甲○○、乙○○對於原告依附及信賴關係深刻，親密的親
    子關係建立不需費時，而原告為男性，未成年子女亦為男性
    ，對子女於青春期將遭遇困難以及問題，因同性別較容易知
    悉以及聆聽，將累積成原告將來於未成年子女甲○○、乙○○在
    面臨音春時期的最重要支持，依「繼讀性原則」，將未成年
    子女甲○○、乙○○交由原告單獨行使或負擔，較符合未成年子
    女之最佳利益。況依家庭暴力防治法「法院依法為未成年子
    女酌定或改定權利義務之行使或負擔之人時，對已發生家庭
    暴力者，推定由加害人行使或負擔權利義務不利於該子女。
    」之規定，被告有諸多家庭暴力行為，顯然應推定不利於未
    成年子女之最佳利益。且依本院家事調查官報告第10頁所載
    ，兩造均同意由原告擔任兩名未成年子女之主要照顧者，兩
    名未成年子女亦皆希望與原告同住，爰對未成年子女甲○○、
    乙○○權利義務之行使，請求判准由原告獨任之。另參行政院
    主計處公佈之年度台灣地區家庭收支調查報告所示，108年
    度基隆市平均每人每月消費支出為新臺幣（下同）22,324元
    ，以23,000元作為未成年子女每月扶養費用之標準，請求命
    被告應按月分別給付未成年子女扶養費用各為11,500元至未
    成年子女成年之日止等語，並聲明：⒈請准兩造離婚。⒉兩造
    未成年子女甲○○、乙○○權利義務之行使及負擔由原告單獨任
    之，被告得依附表一所示之會面交往方式進行會面交往。⒊
    被告應自109年7月1日起至兩造所生未成年子女甲○○、乙○○
    成年之日止，按月於每月10日前，給付未成年子女甲○○、乙
    ○○之扶養費用各11,500元，並由原告代為收受並管理支用，
    如1期遲誤，其後12期視為亦已到期。
二、被告則以：
　㈠緣兩造於98年6月28日辧理結婚登記，98年9月26日長子甲○○
    出生，夫妻倆感情和睦，因被告婚前與原告討論，希望婚後
    能生2至3個小孩，而被告33歲時生產大兒子，過程不順產，
    最終無法自行順產，藉以真空吸引方式產子，孩子腦部瘀血
    嚴重，經被告照料身體健康聰明，惟醫生告誡如欲生產第二
    胎要盡快，要考量第一胎生產危險情形及高齡產婦之疑慮，
    被告亦冒著高齡產婦之風險努力再誕下次子乙○○，僅期許家
    庭和睦快樂。兩造婚後十來年，被告全心維護家庭，分擔經
    濟，堅強面對家庭幼兒，職場壓力及重病失智的父親照顧，
    減輕原告負擔。詎被告生完第一胎後面臨原生家庭重大問題
    ，希望尋求原告的溫暖與心靈支持，原告竟回應：「這是未
    結婚前發生，是你家的事情，與我無關。」婚後不論原告多
    冷漠、冷暴力，被告依然盡力維護家庭，即便再與原告無數
    次溝通或回應無效下，仍未放棄，僅係產後較為憂鬱，情緒
    較易起伏。惟原告不顧被告之付出，始終冷暴力對待，被告
    受冷暴力折磨多年始造成情緒失常，然現已戒酒並且改善。
　㈡復總觀原告提出請求提出離婚事由之部分，除提出本院108年
    家護字第402號民事通常保護令之相關證據外，別無其他舉
    證。然細究前開保護令之內容可知，被告口出惡言並非事實
    ，舉例而言：「被告聲稱有男生在等我」等語，僅係被告希
    望喚起原告關心與重視。是以，被告之情緒激動之言論，皆
    希望原告能多關注其身心狀況，而失常行為、罵人之語，乃
    因長期於原告冷暴力下，被告無處可溝通與協助，在期待與
    原告溝通、改善知悉問題點，但苦無回應或相應不理，情緒
    越來越低落負面，而酒後產生的失態之舉，絕非蓄意暴力傷
    害任何人。且原告稱被告凌晨酒味返家，即係因等待不到原
    告回應關心，情緒低落，而被告擔心小孩看到媽媽低落與痛
    苦，故僅得選擇獨自在自家停車場車上喝酒抒發情緒，調適
    好情緒後再返家。再者，被告工作職務需值班，從事旅宿業
    15年，為工作必需，甚過年期間也需值班無法回家過夜，原
    告早已知悉清楚，被告並非對家庭不聞不問，且被告亦因考
    量工作性質如此將造成夫妻情感聯繫時間較少，不斷調整工
    作時間，更願意從管理職降轉到現場幹部工作，薪資亦減少
    ，最終只想以家庭為主及支持原告事業，讓原告無後顧之憂
    ，原告卻始終以冷暴力相待。
　㈢雖法院依法為未成年子女酌定或改定權利義務之行使或負擔
    之人時，對已發生家庭暴力者，推定由加害人行使或負擔權
    利義務不利於該子女，家庭暴力防治法第43條固定有明文，
    惟此僅係法律推定，依家事事件法第78條、第108條、第109
    條規定，法院非不得斟酌具體資料，為相反之認定，最高法
    院108年度台簡抗字第130號裁定著有此旨。又兩造雖因言語
    摩擦及對於未成年子女照養觀念發生爭執，然遍觀目前卷內
    陳述及事證，對未成年子女之照養，兩造皆無任何不適宜擔
    任親權行使人之情事，故無單獨由某一方擔任親權行使之人
    之必要。且就本院家事事件調查報告所載，兩造未成年子女
    還是與被告較為親近，也相信被告不會傷害自己，故本件雖
    有保護令，但應依照上開最高法院裁定，不採認不利於該子
    女之法律推定。被告並非同於一般家庭暴力行為人，其係亦
    受相當委屈，始做出不適當之言語，並非惡意重大，也非針
    對子女，故不會對子女造成危險。況直至被告搬出原告家中
    前，未成年子女皆由被告主責照顧，如遇子女任何事，被告
    亦排開工作以子女為主，生活與未成年子女緊密不分，為未
    成年子女主要信賴依賴與依附對象，且未成年子女現正值最
    需母親親情照顧陪伴之年紀，而未成年子女祖母年事高，有
    慢性疾病，照顧體力有限，除了基本照料，無法取代母親天
    生與子女的親情依附，原告則係採用父權管理，重視實質分
    數成績，忽略了子女心智快樂、人格成長，興趣志向的培養
    ，強行停止剝奪長子已學習二年朱宗慶打擊樂團、要求其放
    棄已學習四年小提琴，原告無法觀察子女的成長敏感度、思
    考細膩度、心理需求、情感需求，不重視子女自我選擇，所
    以與未成年子女的情感連結較低，然如今係因沒有選擇而由
    原告暫時擔任主要照顧者，但未成年子女仍表示與被告較緊
    密，可見過去母子情感連結深厚。從而，考量不該因父母感
    情問題致未成年子女受傷或頓失情感依附，應將子女受影響
    程度降至最低，若判准兩造離婚並認有酌定親權之必要，則
    由兩造共同行使未成年子女親權為宜。另針對扶養費之部分
    ，被告職業為旅宿業，受疫情影響，上半年工作與收入不穩
    ，未來仍深受疫情影響，尚需負擔2名未成年子女之全額終
    身醫療保險費至未成年子女滿20歲，亦有原生家庭責任，與
    年邁養父母需負擔扶養，故除繼績負擔2名未成年子女之每
    月終身醫療保險外，願再負擔2名未成年子女扶養費一人5,0
    00元，2人共計10,000元，並就未成年子女會面交往之探視
    方式以，平日探視時間為每月單數週週五下午20時至週日下
    午18時，若該月有第五週，第五週也能增加會面。農曆過年
    探視期間係於單數年由除夕上午10時至初三上午10時結束；
    雙數年，則由初三上午10時至初六上午10時結束。至寒暑假
    期間以寒假增加5日會面，暑假增加15日會面。另於未成年
    子女年滿16歲後，則尊重其會面意願等語。並聲明：駁回原
    告之訴。
三、經整理本件兩造不爭執事項及爭點如下：
  ㈠不爭執事項：
  ⒈兩造於98年6月28日結婚，婚後育有未成年子女甲○○、乙○○，
    現婚姻關係存續中。
　⒉原告以遭被告實施家庭暴力為由，向本院聲請核發通常保護
    令，經本院於109年1月14日以108年度家護字第402號核發民
    事通常保護令在案，該保護令之有效期間為1年。
  ㈡本件之爭點：
  ⒈原告是否受被告不堪同居之虐待？
  ⒉兩造婚姻是否有難以維持之重大事由？若有，則兩造可責程
    度為何？原告可否據以請求離婚？
  ⒊本件若准兩造離婚，有關未成年子女甲○○、乙○○之權利義務
    行使及負擔以何人擔任為宜？應負擔之扶養費為何？
四、關於原告離婚之請求：
  ㈠原告主張被告於108年8月至109年1月間，多次半夜凌晨喝酒
    大鬧咆哮、毀損家中物品、毆打原告，不讓未成年子女睡覺
    且無故罰跪、毆打頭部，亦毆打、傷害原告之母數次，並經
    常以三字經等穢語辱罵原告，更恫嚇要帶2名未成年子女、
    原告母親陪葬。復對原告關心詢問之訊息以「幹你娘」、「
    關你屁事」等語回覆，且表示「我嫁給你是我這輩子最後悔
    的事」，甚向原告聲稱「有男生在等她，希望離婚」等語，
    被告亦經常2至3天不回家，並時常於凌晨2、3點渾身酒味返
    家，對於家庭不聞不問，亦不理會原告等情，業據其提出本
    院108年度家護字第402號民事通常保護令、LINE對話截圖等
    件為證，且經本院調閱上開保護令卷宗核閱屬實，被告並不
    否認家庭暴力之事實，然辯稱係因與原告溝通無效，原告冷
    暴力對待云云。而證人即原告之母何金麗到庭具結證稱：「
    （兩造平日相處情形如何？）開始結婚前幾年感情還不錯，
    生了老大之後，大約一歲時，兩人講話時媳婦會比較強勢，
    一定要爭輸贏，什麼都要聽她的，我兒子比較隨隨便便，兩
    人如果吵架，媳婦不順就會罵我兒子，甚至動手打他，一開
    始是把房子裡的東西亂丟，連電腦螢幕都砸了。甚至連杯子
    、玻璃等都會亂砸，也沒有擔心小孩子走路會被玻璃刺傷，
    小孩子也曾經因此害怕大叫。因為媳婦把房間門上鎖，所以
    我也沒辦法進去把孫子抱到房間外面，他們夫妻相處的情形
    一直都是這樣，兩人大吵了十幾次，有曾在半夜大吵，把鄰
    居給吵醒，媳婦喝酒也吵，不喝酒也吵。108年兩個人的情
    形更嚴重。我兒子因為換新工作，比較晚回家，媳婦不高興
    ，會因為芝麻小事而找我兒子的麻煩。吵沒有兩句就會打我
    兒子，我見狀去維護兒子，她連我都打，她咬我的手，手都
    流血，還用拳頭打我的額頭，後來警察來了，都有報案紀錄
    可以證明。兩人如果吵架，媳婦不管三更半夜還是會把孩子
    叫起來，讓他們穿好衣服，揚言說要帶到16樓去跳樓自殺，
    嚇得大孫子甲○○大喊「阿嬤阿嬤趕快來，媽媽要帶弟弟去跳
    樓」，我安慰甲○○，說你媽媽等一下就會自己下來，因為媳
    婦常常用揚言自殺來嚇人。那一次被告自己下樓後，走到客
    廳把神明桌上的香爐、杯子等，用手揮掃到地上，沙發、桌
    子都被掀翻，後來我兒子有聲請保護令。曾經被告拿衣架子
    打我兒子的手，打到衣架子都斷掉，這是聲請保護令之前的
    事。（兩造對子女平日的態度如何？）孫子都是媳婦在管，
    我兒子因為工作忙，我也有幫忙帶孩子。至於媳婦管教時，
    會大聲吼他們。也曾經因為甲○○小時候偷吃糖果，她拿衣架
    子打他的嘴巴。有曾經有一次拿電線打甲○○屁股，整個屁股
    都瘀青。至於小孫子因為比較小，所以還沒有這樣被打。被
    告兩個兒子都有疼，只是脾氣來了就會打他們。（小朋友的
    功課是誰在管？）是他爸爸，而且平常小孩子有上安親班，
    功課都在安親班完成。」等語；另證人即兩造長子甲○○亦到
    庭證述：「（從你有記憶開始，爸媽平常相處如何？）以前
    都還好，去年開始覺得不好。大約五年前開始，媽媽對爸爸
    講話比較強勢，她會強迫爸爸去做某件事，爸爸不願意也不
    會怎麼樣。媽媽在我國小三年級升四年級的暑假，有自己出
    功課給我寫，有時因為阿嬤帶我出遊，沒有寫作業，晚上媽
    媽回家見狀就會拿電線打我的屁股，我並沒有頂嘴或有其他
    的行為，但媽媽就因為我沒有完成她的作業而打我。打我嘴
    巴這件事也有，我不記得是自己幾歲的事情。媽媽是拿電線
    跟衣架打我的臉頰，用電線打只有一次，用衣架打臉頰有兩
    三次，因為我不乖，可能是在客廳跳沙發，還有跟弟弟玩打
    來打去的遊戲。我覺得他們兩人平常相處情形還好。（父母
    雙方有無如證人何金麗所述，媽媽不高興會打爸爸？媽媽不
    高興會揚言要自殺？這些情形？）媽媽不高興的時候不一定
    會打爸爸，兩人在吵架的時候媽媽會打爸爸，有時拿衣架子
    打爸爸，也拿過電風扇，舉到一半往爸爸那邊丟。有拿杯子
    或空的碗往爸爸的身上丟。（爸爸對媽媽這樣吵架後失控的
    舉動，有什麼因應的方法嗎？）媽媽丟東西的時候爸爸會閃
    ，媽媽會繼續吵，爸爸有可能會報警。有時候會去抵擋媽媽
    ，用手抓住媽媽的手，讓媽媽不要再丟東西而不是要打媽媽
    。‧‧‧」等語明確（均見本院109年11月30日言詞辯論筆錄）
    ，經核與原告主張之前述事實大致相符。是縱認被告抗辯，
    其遭原告冷暴力對待，然夫妻婚姻生活發生爭執、溝通不良
    或有生活相處上致生齟齬，在所難免，實應以理性和平方式
    妥善解決，相互尊重，彼此應有適度之忍讓，以保持其共同
    生活之圓滿，而非訴諸暴力行為，對於夫妻感情維繫並無助
    益。從而，被告所辯尚不足採，應堪認原告主張之事實為真
    。
  ㈡按有民法第1052條第1項以外之重大事由，難以維持婚姻者
    ，夫妻之一方得請求離婚，但其事由應由夫妻之一方負責者
    ，僅他方得請求離婚，民法第1052條第2項定有明文。所謂
    「有前項以外之重大事由，難以維持婚姻者」，乃抽象的、
    概括的離婚事由，係民法親屬編於74年修正時，為因應實際
    需要，參酌各國立法例，導入破綻主義思想所增設，其目的
    在使夫妻請求裁判離婚之事由較富彈性。但其事由應由夫妻
    一方負責者，僅他方得請求離婚，是其所採者為消極破綻主
    義精神，而非積極破綻主義。因此，若夫妻雙方均為有責時
    ，則應衡量比較雙方之有責程度，而許責任較輕之一方向應
    負主要責任之他方請求離婚，如雙方之有責程度相同，則雙
    方均得請求離婚，以符公平，且符合民法第1052條第2項規
    定之立法目的（最高法院94年台上字第2059號、95年度台上
    字第1450號判決要旨參照）。至於是否有難以維持婚姻之重
    大事由，判斷標準為婚姻是否已生破綻而無回復之希望，此
    非可由當事人已喪失維持婚姻意欲之主觀面加以認定，而應
    依客觀的標準，即難以維持婚姻之事實，是否已達於倘處於
    同一境況，任何人均將喪失維持婚姻希望之程度以決之（最
    高法院94年台上字第2059號判決意旨參照）。又婚姻係以共
    同生活為目的，夫妻雙方應以誠摯互信為基礎，相互扶持，
    共同建立和諧美滿之家庭，倘雙方因理念上之重大差異，事
    實上已經各自獨立生活多時，雙方誠摰互信之感情基礎，已
    經不復存在，依一般人之生活經驗，顯然難期修復，雙方共
    同生活的婚姻目的已經不能達成，應可認係民法第1052條第
    2項所定難以維持婚姻之重大事由，並准許夫妻雙方為離婚
    之請求，否則，勉強維持婚姻之形式，反而會對雙方各自追
    求幸福生活之機會造成不必要之限制。查本件兩造婚後，被
    告屢對原告、未成年子女及原告之母施以家庭暴力行為，經
    原告向本院聲請核發通常保護令在案，被告更動輒對家庭成
    員大聲咆哮、摔擲物品，並以三字經穢語攻訐回應原告，甚
    表明自己有外遇關係，均已成為破壞兩造共同生活而達於難
    以繼續維持婚姻關係之重大事由，且被告於本院審理時亦表
    示其願意離婚等語（見本院109年11月30日言詞辯論筆錄）
    ，自難期兩造得以繼續維持並經營婚姻生活，依其情形，任
    何人倘處於同一地位時，均難期待繼續維繫婚姻及家庭生活
    之和諧，客觀上已達喪失維持婚姻意欲之程度，應認兩造婚
    姻已構成難以維持之重大事由，且此事由係歸責於被告所致
    。從而，原告依民法第1052條第2項規定訴請准許兩造離婚
    ，為有理由，應予准許。又原告此部分請求兩造離婚之事由
    ，既經本院審認有理由而准予離婚，則原告另依據民法第10
    52條第1項第3款之規定訴請離婚，因屬訴之選擇合併，本院
    自無庸再予審認，併此敘明。
五、關於兩造所生未成年子女權利義務行使及負擔部分：
  ㈠按夫妻離婚者，對於未成年子女權利義務之行使或負擔，依
    協議由一方或雙方共同任之；未為協議或協議不成者，法院
    得依夫妻之一方、主管機關、社會福利機構或其他利害關係
    人之請求或依職權酌定之。法院為前條裁判時，應依子女之
    最佳利益，審酌一切情狀，參考社工人員之訪視報告，尤應
    注意左列事項：一子女之年齡、性別、人數及健康情形。二
    子女之意願及人格發展之需要。三父母之年齡、職業、品行
    、健康情形、經濟能力及生活狀況。四父母保護教養子女之
    意願及態度。五父母子女間或未成年子女與其他共同生活之
    人間之感情狀況。六父母之一方是否有妨礙他方對未成年子
    女權利義務行使負擔之行為。七各族群之傳統習俗、文化及
    價值觀，民法第1055條第1項、第1055條之1第1項分別定有
    明文。所謂未成年子女最佳利益，應指行使或負擔子女權利
    、義務之人，需具備相當之經濟能力及健全之人格，足以善
    盡扶養義務，提供健康之生活環境，使未成年子女之心智獲
    正常發展。而法院為審酌子女之最佳利益，得徵詢主管機關
    或社會福利機構之意見、請其進行訪視或調查，並提出調查
    報告及建議，亦為家事事件法第106條第1項所明文。本件兩
    造所生之子甲○○、乙○○尚未成年，有其戶籍資料查詢結果在
    卷可稽，本院既准原告離婚之請求，且兩造並未就該未成年
    子女權利義務之行使或負擔達成協議，本院自得為該未成年
    子女之最佳利益予以酌定之。
  ㈡本院依職權命本院家事調查官對兩造及未成年子女進行訪視
    結果略為：「就兩造適任親權人之調查如下：⒈照顧意願：
    兩造皆認同不變動子女現有生活環境，同意由原告任主要照
    顧者。惟在親權行使上，原告認為被告情緒控管不佳、難以
    溝通，主張以原告單獨任親權人，被告則稱不希望子女因父
    母分開而認為失去母親，堅持兩造共同親權，被告並強調會
    尊重原告主要照顧者身份，不會變動原告決定。⒉照顧歷史
    ：兩造同住期間共同照顧子女，家庭開銷也各有付出，無嚴
    重失衡情形，然因通常保護令之故被告遷出原告居所，自此
    後被告與子女也少有見面，目前二名未成年子女皆是由原告
    及原告母親主要照顧。⒊基本照顧事項：兩造皆有正職工作
    、住所自有，原告稍具優勢，經濟收入穩定、居住環境良好
    舒適，原告母親於原告上班之餘也能協助照顧小孩、打理家
    務及準備餐點，支持系統資源較為充足。⒋親職能力：兩造
    對子女皆關心備至、親職上也各有參與，兩造對未成年子女
    性格喜好、成長歷程、發展情形等皆有一定了解。惟雙方教
    養觀念差距不小，原告較為注重課業，希望子女在學習成績
    達到一定要求後再發展個人興趣，被告則強調適情適性，尊
    重孩子對才藝的選擇，在管教上原告也是較以嚴父形象，被
    告則對孩子更包容退讓，但被告情緒起伏比較強烈，子女反
    而較為懼怕被告。而被告因夫妻關係失和，出現嚴重酗酒、
    摔擲物品、攻擊原告，甚至揚言要帶兒子去跳樓等失當行為
    ，對未成年子女確實造成不小的負面影響，相對而言，原告
    在親職表現雖稍微拘謹，然其家庭狀況及親子相處方式卻更
    為平和、穩定。⒌子女意願：兩造長子現年11歲，表示對單
    獨或共同親權都無意見，由誰擔任親權人沒有區別，但情感
    傾向選擇媽媽，只是居住上希望維持現狀。並提到過去成長
    生活被告陪伴較多，與被告關係親近，但其也對被告酗酒一
    事感到生氣，認為被告雖然不會傷害自己，但不希望被告再
    有喝酒行為。兩造次子現年5歲，外表乾淨整齊，肢體行動
    無異狀，發展狀態亦與其年齡相符，活潑好動，性格外向可
    親，受照顧情形良好。受限認知發展之故，兩造次子對親權
    概念懵懂，僅表示不願搬離原告住處，對被告酗酒一事也抱
    有強烈的負面印象，但仍是表示想見到媽媽。⒎總結：兩造
    皆同意由原告任主要照顧者，二名未成年子女也希望與原告
    同住生活。惟兩造就單獨或共同親權意見相左，原告認為被
    告強勢、難以溝通，共同親權執行會有困難，主張單獨親權
    。然考量照顧歷史，被告過去對子女生活參與程度高，親子
    間保有緊密的互動關係，並能給予孩子心理支持，兩造長子
    情感上也比較傾向被告，而在子女重要事務決定，被告也稱
    會尊重主要照顧者決定，只是希望在原告與子女意見不同時
    ，協助孩子傳達心聲及給予支持，但不會過度干涉原告，復
    也同意子女之重大事務，可由原告單獨決定。考量共同親權
    有利維繫親情關係，可緩和子女對父母離婚的衝擊，建議本
    件兩造共同親權，惟兩造溝通確實尚有困難，為避免兩造爭
    執致使子女事務受延誤，於日常生活事項、住所地及居所地
    、就學及學區相關事宜、一般醫療照護事項、請領各項補助
    、在金融機構之開戶相關事宜等，得由原告單獨決定。」等
    語，有本院家事事件調查報告附卷可考。
  ㈢本院參酌前揭家事調查報告及兩造之主張，認兩造均有擔任
    未成年子女親權者之意願，現均有穩定工作，而未成年子女
    甲○○、乙○○現由原告與其母照顧，未成年子女受照顧情形穩
    定、良好，參以被告同意由原告擔任未成年子女之主要照顧
    者等情，故認為日後未成年子女甲○○、乙○○應由原告擔任主
    要照顧者，較能符合未成年子女之最佳利益。然按父母對於
    未成年子女之親情、撫育同等重要，對於未成年子女人格形
    成之過程均扮演同等重要角色，兩造為未成年子女之父與母
    ，始終不變，兩造對於未成年子女親情之付出，均非任何人
    所得取代，是兩造對未成年子女而言，均具不可代替性，是
    兩造間之婚姻關係，不應成為剝奪未成年子女同時擁有父親
    與母親雙方照顧之理由，且倘若由兩造共同行使負擔其權利
    義務，應得令未成年子女持續獲得父母親之關懷及實際陪伴
    成長，對於未成年子女身心之健全發展應較單獨由一方行使
    負擔為有利，爰酌定未成年子女甲○○、乙○○權利義務之行使
    或負擔由兩造共同任之。復為免兩造就如何共同行使親權產
    生爭議，而有害及未成年子女利益，故對於未成年子女之住
    居所、教育、醫療、請領補助及財產事項由原告單獨決定，
    其餘事項由兩造共同決定，較符合未成年子女之最佳利益。
    又會面交往乃基於親子關係所衍生之自然權利，不僅為父母
    之權利，更為未成年子女之權利，而屬於親權之一環，故為
    兼顧未成年子女人格之正常發展及滿足親子孺慕之情，暨被
    告得以監督原告照顧未成年子女之情形，爰參酌本院家事調
    查官之建議及兩造之意見，暨未成年子女年滿16歲時已具有
    獨立自主意願，應尊重未成年子女之意見，予以變更調整等
    一切情狀，酌定被告得按附表所示之期間及方式與未成年子
    女甲○○、乙○○會面交往，以維持、增進被告與未成年子女間
    之親情連繫，並利未成年子女人格心性之健全發展。綜上，
    爰酌定如主文第二項、第三項所示。另依前述說明，本院雖
    未完全依兩造聲明酌定未成年子女權利義務行使負擔之內容
    及方法，然本院既不受其聲明之拘束，亦無駁回其請求之必
    要，併此敘明。
六、關於未成年子女扶養費部分：
  ㈠按法院酌定、改定或變更父母對於未成年子女權利義務之行
    使或負擔時，得命交付子女、容忍自行帶回子女、未行使或
    負擔權利義務之一方與未成年子女會面交往之方式及期間、
    給付扶養費、交付身分證明文件或其他財物，或命為相當之
    處分，並得訂定必要事項，家事事件法第107條第1項定有明
    文。又父母對於未成年之子女，有保護及教養之權利義務；
    父母對於未成年子女之扶養義務，不因結婚經撤銷或離婚而
    受影響，民法第1084條第2項、第1116條之2分別定有明文。
    再按負扶養義務者有數人，而其親等同一時，應各依其經濟
    能力分擔義務；另扶養之程度，應按受扶養權利者之需要與
    負扶養義務者之經濟能力及身分定之，民法第1115條第3項
    及第1119條分別定有明文。所謂需要，應係指個人生活之全
    部需求而言，舉凡衣食住行之費用、醫療費用、休閒娛樂費
    等，均包括在內。查兩造所生未成年子女甲○○、乙○○，分別
    為11歲、6歲之兒童，需賴父母扶養至成年，以滿足其衣食
    住行育樂基本生活所需，揆諸上開規定，被告對未成年子女
    之扶養義務既不因兩造離婚而受影響，而本件既准許兩造離
    婚在案，復酌定原告為未成年子女主要照顧之人，是原告請
    求兩造離婚後，被告應給付原告關於未成年子女甲○○、乙○○
    之扶養費，自屬有據。本院自應依未成年子女個人生活之全
    部需求，與負扶養義務者即兩造之經濟能力及身分而為適當
    酌定。
  ㈡查原告目前擔任工程師，被告則為服務業人員，業據兩造於
    本院家事調查官訪視時陳述甚明，且兩造於106年至108年之
    所得，原告3年所得分別為637,451元、874,561元、823,899
    元，名下有財產2筆，價值總額1,360元，被告3年所得分別
    為511,300元、746,757元、706,802元，名下有財產6筆，價
    值總額1,285,940元，有本院依職權調取兩造之稅務電子閘
    門財產所得調件明細表附卷可參。故本院審酌兩造之前揭經
    濟能力，並審酌未成年子女甲○○、乙○○現尚年幼，隨原告居
    住於基隆市，並無謀生能力，均有賴父母予以悉心教育、照
    顧，且有食衣住行育樂等基本生活需要，而參以行政院主計
    處所統計之108年基隆市每人每月平均消費支出為22,324元
    ，並綜衡未成年子女甲○○、乙○○日後學費之支出及其餘日常
    生活需要，暨依目前社會經濟狀況與一般國民生活水準，認
    未成年子女甲○○、乙○○每月生活所需之扶養費各以18,000元
    為適當，並由兩造平均分擔。然考量被告經濟收入目前受疫
    情影響較不穩定，及其有陸續給付未成年子女之才藝費、購
    買器材費用等情，爰酌定被告現階段應按月負擔未成年子女
    甲○○、乙○○之扶養費各為5,000元，之後應逐年增加給付數
    額2,000元，至9,000元為止，而酌定如主文第四項所示。原
    告於上揭範圍數額之請求為有理由，逾此範圍之請求，即無
    理由，惟給付扶養費，屬非訟事件，本院得依職權審酌，不
    受當事人聲明之拘束，自不生其餘聲請駁回之問題，併此敘
    明。又依前揭法文，係酌定未成年子女親權後，始有命未行
    使或負擔權利義務之一方或非主要照顧者給付原告扶養費之
    依據，故本件扶養費給付之始期應以主文第二項裁判確定之
    翌日起算，方為妥適，原告主張應自109年7月1日起算，尚
    屬無據。再本件係命被告按月給付定期金，為確保未成年子
    女受扶養之權利，併依家事事件法第107條第2項準用第100
    條第4項之規定，定被告於每月10日前給付，並宣告給付定
    期金遲誤一期履行者，其後六期喪失期限利益，以維未成年
    子女之最佳利益。
七、本件事證已臻明確，兩造其餘攻擊、防禦方法及所舉證據，
    與本件判決結果不生影響，爰不予逐一論駁，併此敘明。
八、據上論結，本件原告之訴為有理由，依家事事件法第51條、
    民事訴訟法第385條第1項前段、第78條，判決如主文。
中　　華　　民　　國　　110 　年　　1 　　月　　29　　日
                  家事法庭法  官  何怡穎
以上正本係依照原本作成。
如對本判決上訴，須於判決送達後20日之不變期間內，向本院提
出上訴狀。如委任律師提起上訴者，應一併繳納上訴審裁判費。
中    華    民    國   110    年    1     月    29    日
                          書記官  葉憶葇

附表：被告與未成年子女甲○○、乙○○之會面交往期間及方式
一、被告對於兩造所生未成年子女甲○○、乙○○之會面交往期間及
    方式，除兩造另行再為約定外，應依下列時間、方式為之。
　㈠平日期間：被告得於每月第一、三、五週之週六上午10時起
    ，至兩造約定地點或基隆市安樂區行政大樓前門，與未成年
    子女會面交往，並得偕同外出、同遊、同宿，至隔日即週日
    下午6時前，將未成年子女送回原址交與原告或其委託之人
    。
  ㈡農曆春節期間：兩造自行協商具體探視時間，若無法協商，
    則於民國雙數年農曆除夕上午10時，被告得前往兩造約定地
    點或基隆市安樂區行政大樓前門，探視未成年子女，並得偕
    同外出或返家同宿，至大年初二晚間6時止將未成年子女送
    回兩造約定地點；民國單數年大年初三上午10時，被告得前
    往兩造約定地點探視未成年子女，並得偕同外出或返家同宿
    ，至大年初五晚間6時止將未成年子女送回兩造約定地點或
    基隆市安樂區行政大樓前門。又上開該農曆春節期間，如逢
    上開㈠所示之探視時間，則視同當日探視權停止。
  ㈢寒暑假期間：學校寒暑假期間，被告除得於依上開㈠所示之探
    時間而為探視外，寒假得另行選擇5天、暑假得另行選擇10
    天探視未成年子女，寒暑假增加之具體探視時間，由兩造自
    行協商如何分割。若無法協商，則被告探視之時間，由寒暑
    假首日上午10時起開始連續計算，至最終日晚間6時止。
　㈣未成年子女滿16歲後，應尊重其會面交往意願。
二、兩造應遵守之事項：
  ㈠在實施會面交往之日，被告應按時至前揭處所接未成年子女
    ，若因故不克前往，應事先通知原告，除經原告同意另變更
    會面交往期間外，視為放棄該次之會面交往。原告亦應按時
    在前揭處所將未成年子女交與被告，不得遲延被告接回未成
    年子女之時間，致減少被告會面交往與同住時間；被告亦不
    得遲延送回之時間，致影響未成年子女生活作息及課業。
  ㈡兩造應將通訊地址、電話及聯絡方式告知他方，如有變更，
    亦應立即告知對造，以利會面交往之順利進行。
  ㈢被告於會面交往期間，應履行對未成年子女相關生活習慣、
    課業輔導及作業完成等指示之義務。
  ㈣兩造不得對未成年子女灌輸反抗對造之觀念，或陳述不利對
    造之言論。
  ㈤未成年子女於兩造照顧期間如遇重大事件，如住院、特殊事
    故等情，應即通知對方，至遲不得逾12小時。